【裁判字號】    91,訴,1125
【裁判日期】    920311
【裁判案由】    地上權登記
【裁判全文】
高雄高等行政法院判決                        九十一年度訴字第一一二五號
                              .
    原      告  高雄縣梓官鄉農會
    代  表  人  甲○○理事長
    訴訟代理人  戊○○
    被      告  高雄縣岡山地政事務所
    代  表  人  乙○○○○
    訴訟代理人  丁○○
                己○○
                丙○○
右當事人間因地上權登記事件，原告不服高雄縣政府中華民國九十一年十一月六日府
法訴字第一九三九０一號訴願決定，提起行政訴訟。本院判決如左：
    主  文
原告之訴駁回。
訴訟費用由原告負擔。
    事  實
壹、事實概要：
緣原告於民國（下同）九十一年四月三日向被告申請時效取得地上權登記（收件文號
：九十一年四月三日岡資地字第０四三三六０號），主張就所有權人為中華民國，管
理機關為財政部國有財產局之坐落高雄縣梓官鄉○○段三三六地號土地申辦時效取得
地上權，被告審核檢附證件無誤後，依土地登記規則第一百十八條規定辦理公告，公
告日期自九十一年四月二十五日起至同年五月二十七日止，因土地所有權人於公告期
間內以財政部國有財產局台灣南區辦事處九十一年五月十六日台財產南接字第０九一
００一二六八五號函提出異議，被告乃依土地法第五十九條第二項及土地登記規則第
七十六條規定，於九十一年六月五日假被告所在三樓會議室舉行調處會議，調處結果
以就申請登記之法律關係，原告與異議人間尚有爭執為由，乃於同年六月六日依土地
登記規則第五十七條第一項第三款規定駁回原告登記之申請，原告不服，提起訴願，
經遭決定駁回，遂提起本件行政訴訟。
貳、兩造聲明：
一、原告聲明求為判決：
  （一）訴願決定及原處分均撤銷。
  （二）訴訟費用由被告負擔。
二、被告聲明求為判決：如主文所示。
參、兩造主張之理由：
甲、原告起訴意旨略謂：
一、系爭坐落高雄縣梓官鄉○○段三三六地號土地，前因訴外人陳元亮、陳元順、陳
    元益等三人於三十九年間向原告借貸金錢無力清償，乃將該土地抵償債務，並交
    付原告建築農會辦公廳舍，雙方約定俟受託人陳擇龍辦理所有權移轉登記，同意
    先給原告設定不定期限之地上權，原告遂以地上權人之地位行使地上權之意思占
    有使用系爭土地。惟受託人陳擇龍於八十六年二月二十二日亡故前，均未依約辦
    理所有權移轉登記。原告乃於九十一年四月三日以地上權取得時效已完成為由，
    就系爭土地向被告申請辦理地上權登記。
二、原告確於三十九年間承受系爭土地，同時以行使地上權之意思而占有系爭土地，
    並在該土地上建造建築物即梓官鄉農會信用部梓官辦事處之廳舍及其附屬工作物
    ，迄今已歷時五十年之久，依民法第八三二條、七七二條、七六九條及七七０條
    之規定，顯已逾二十年，依時效取得地上權。
三、原告於九十一年四月二日主張就土地所有權人為中華民國，管理機關為財政部國
    有財產局，坐落梓官鄉○○段三三六地號土地向被告申請辦理時效取得地上權登
    記，被告審核檢附證件無誤後，依土地登記規則第一百十八條規定辦理公告，公
    告日期自九十一年四月二十五日起至同年五月二十七日止，因土地所有權人於公
    告期間內以書面提出異議，被告乃依土地法第五十九條第二項及土地登記規則第
    七十六條規定於九十一年六月五日假該所三樓會議室舉行調處會議，調處結果以
    申請登記之法律關係於原告及異議人間尚有爭執為由，而於同年六月六日依土地
    登記規則第五十七條第一項第三款規定駁回原告登記之申請。
四、惟按土地法第五十九條所定之調處機關應為「市縣地政機關」，而非被告。因此
    本件被告為處分機關又兼調處機關，乃違反土地法第五十九條規定，其調解自屬
    違法，訴願決定據此為駁回訴願之理由，自亦違法。其次，原告以行使地上權之
    意思，建屋占有使用系爭土地達五十年，依民法第七七二條準用第七六九條及第
    七七０條之規定，自可依法取得地上權登記請求權，原告依土地登記規則申請地
    上權登記，惟被告以異議阻止原告之申請，爰訴請撤銷原處分及訴願決定等語。
乙、被告答辯意旨略謂：
一、按土地法第五十九條規定：「土地權利關係人，在前條公告期間內，如有異議，
    得向該管直轄市或縣（市）地政機關以書面提出，並應附具證明文件。因前項異
    議而生土地權利爭執時，應由該管直轄市或縣（市）地政機關予以調處，不服調
    處者，應於接到調處通知後十五日內，向司法機關訴請處理，逾期不起訴者，依
    原調處結果辦理之。」；土地登記規則第七十六條第一項第五款規定：「依前款
    規定所為之裁處，應作成調處結果通知書通知當事人，當事人不服調處結果，應
    於接到通知書後十五日內，以相對人為被告，訴請司法機關裁判，並於起訴之日
    起三日內將司法機關收文證明及訴狀繕本送登記機關，逾期不起訴者，依調處結
    果辦理之。」故原告若對調處結果不符，應訴請司法機關裁判，始為正途，然而
    原告卻對於此事項提起訴願，在訴願程序上應為不符，訴願機關高雄縣政府訴願
    決定駁回之，洵屬正確。
二、本件申請地上權登記之辦理，被告對於時效取得地上權所適用之法令，均依法規
    審查，作業程序及執行調處均無違誤及不妥之處，是原告之訴為無理由，請予駁
    回等語。
    理  由
一、按「土地總登記後，因主張時效完成申請地上權登記時，應提出占有土地四鄰證
    明或其他足資證明開始占有至申請登記時繼續占有事實之文件。前項登記之申請
    ，經登記機關審查證明無誤應即公告。公告期間為三十日，並同時通知土地所有
    權人。土地所有權人在前項公告期間內，如有異議，依土地法第五十九條第二項
    規定處理。」土地登記規則第一百十八條第一、二、三、四項規定甚明。又土地
    法第五十九條規定：「土地權利關係人，在前條公告期間內，如有異議，得向該
    管直轄市或縣（市）地政機關以書面提出，並應附具證明文件。因前項異議而生
    土地權利爭執時，應由該管直轄市或縣（市）地政機關予以調處，不服調處者，
    應於接到調處通知後十五日內，向司法機關訴請處理，逾期不起訴者，依原調處
    結果辦理之。」；另按「有下列各款情形之一者，登記機關應以書面敘明理由及
    法令依據，駁回登記之申請．．．三、登記之權利人、義務人或其與申請登記之
    法律關係有關之權利關係人間有爭執者。．．。」、「土地權利關係人於公告期
    間內提出異議，而生權利爭執事件者，登記機關應於公告期滿後，依土地法第五
    十九條第二項規定調處。」及「登記機關調處土地權利爭執事件，應依下列規定
    辦理：一、．．．四、未達成協議或當事人任何一方經二次通知不到場者，登記
    機關應依登記申請案所附證明文件及當事人陳述意見，予以裁處。五、依前款規
    定所為之裁處，應作成調處結果通知書通知當事人，當事人不服調處結果，應於
    接到通知書後十五日內，以相對人為被告，訴請司法機關裁判，並於起訴之日起
    三日內將司法機關收文證明及訴狀繕本送登記機關，逾期不起訴者，依調處結果
    辦理之。」亦分別為土地登記規則第五十七條第一項第三款、第七十五條及七十
    六條第一項第四、五款所明定。前揭土地登記規則係中央地政機關內政部基於土
    地法三十七條第二項規定授權而訂定，是對於土地權利關係人於公告期間內提出
    異議，而生權利爭執之事件，登記機關負有依土地法第五十九條第二項規定予以
    調處之職責；另對於申請登記之法律關係尚有私權爭執時，亦掌駁回申請之職責
    ，合先敘明之。
二、經查，本件原告於九十一年四月二日就坐落高雄縣梓官鄉○○段三三六地號土地
    （下稱系爭土地）向被告申請時效取得地上權登記，經被告審查後，依土地登記
    規則第一百十八條規定公告三十天，在公告期間系爭土地之管理機關即財政部國
    有財產局台灣南區辦事處於九十一年五月十六日就原告是否有行使地上權之主觀
    意思而為占有乙情而提出書面異議，被告遂於九十一年六月五日依法調處，第因
    雙方未能達成協議，被告乃以申請登記之法律關係於申請人與異議人之間尚有爭
    執為由，駁回原告登記之申請，上揭事實有原告土地登記申請書、被告九十一年
    四月三日收件岡資地字第０四三三六０號、財政部國有財產局台灣南區辦事處九
    十一年五月十六日台財產南接字第０九一００一二六八五號函、被告九十一年六
    月六日岡登駁字第００七０號駁回通知書及九十一年六月十日岡所一字第０九一
    ０００六五四二號函復原告與財政部國有財產局台灣南區辦事處有關該時效取得
    地上權登記事件調處結果等件附於原處分卷可稽，且為兩造所不爭執，應堪認定
    。是以，被告依首揭法條規定，駁回原告登記之申請，要非無據。
三、原告雖訴稱：伊係以行使地上權之意思，建屋占有使用系爭土地五十年，依民法
    第七百七十二條準用同法第七百六十九條及七百七十條之規定，顯已依時效取得
    地上權，伊依法申請地上權登記卻遭被告以「異議」駁回登記申請，自屬違法。
    再者，被告既為駁回登記申請之處分機關又兼調處機關，則其調處於法亦有未合
    云云。惟查，土地登記規則第五十七條第一項第三款所謂「登記之權利人、義務
    人或其與申請登記之法律關係有關之權利關係人間有爭執者」其範圍甚廣，凡與
    登記事項有關而涉及私法上權利之爭議者均包括在內，是若有權利關係人對申請
    人取得地上權權利正當與否有所質疑，出面爭執，亦屬涉及私權爭執。茲依卷附
    調解紀錄所載申請人（即本件原告）與異議人（即財政部國有財產局台灣南區辦
    事處）關於系爭土地地上權登記之爭議處理情形，申請人與異議人之間對於申請
    人之占有權源為何及其是否有以行使地上權之主觀意思而為占有等節，各執不同
    意見及主張而無法達成協議，足見系爭土地之管理機關對於原告申請登記之法律
    關係尚有私權爭執，被告自不得於該私權爭執未確定前，逕為地上權之登記。又
    依前揭土地登記規則第五十七條第一項、第七十五條及第七十六條等相關規定，
    被告辦理原告與異議人間之調處事項，並以系爭地上權登記事件於申請人與異議
    人間尚有私權爭執為由駁回原告登記之申請，均屬其法定之職掌業務，二者亦無
    扞格之處，原告遽指其身兼處分機關與調處機關係屬違法等語，顯係曲解法令，
    即不足採。末查，我國土地登記制度係採書面審查制度，不論係對占有爭執或對
    事實有爭執，均非行政機關所能判斷；原告所引民法第七百七十二條準用同法第
    七百六十九條及第七百七十條規定，係就時效取得地上權登記請求權之要件立論
    ，要非被告所能審酌，從而，被告以本件涉及私權爭執而予駁回，洵非無據。綜
    上以觀，原告所訴各節，均難採據，被告就原告登記之申請予以駁回，並無違誤
    ，訴願決定遞予維持，亦無不合，原告起訴論旨求為撤銷原處分及訴願決定，難
    謂有理由，應予駁回。
據上論結，本件原告之訴為無理由，依行政訴訟法第一百九十五條第一項後段、第九
十八條第三項前段，判決如主文。
中      華      民      國    九十二    年      三      月      十一    日
                              高雄高等行政法院第二庭
                                          審判長法官  呂佳徵
                                          法      官  林勇奮
                                          法      官  蘇秋津
右為正本係照原本作成。
如不服本判決，應於判決送達後二十日內向本院提出上訴書狀，其未表明上訴理由者
，應於提起上訴後二十日內向本院提出上訴理由書（須按對造人數附繕本）；如於本
判決宣示或公告後送達前提起上訴者，應於判決送達後二十日內補提上訴理由書（須
附繕本）。未表明上訴理由者，逕以裁定駁回。
提起上訴應預繳送達用雙掛號郵票七份（每份三十四元）。
中      華      民      國    九十二    年      三      月      十一    日
                                          法院書記官  陳嬿如


司法院資訊處製作；財團法人民間司法改革基金會備份。
